臺灣高等法院民事判決　　　　　　　　　 95年度上字第807號
上　訴　人　乙○○
　　　　　　　　　　　　6號2樓
訴訟代理人　丙○○
　　　　　　　　　　　　6號2樓
視同上訴人　丁○○
被上訴人　　甲○○
　　　　　　　　　　　　樓
訴訟代理人　賴青鵬律師
上列當事人間分配表異議之訴事件，上訴人對於中華民國95年7
月11日台灣台北地方法院95年度訴字第2087號第一審判決提起上
訴，經本院於96年1月3日言詞辯論終結，並判決如下：
    主    文
上訴駁回。
第二審訴訟費用由上訴人負擔。
    事實及理由
一、被上訴人起訴請求確認上訴人乙○○與丁○○間之票據債權
    不存在，經原法院為被上訴人勝訴之判決，即見法律關係之
    雙方均未承認該法律關係之存在，被上訴人確有以其雙方當
    事人為共同被告之必要，雖僅乙○○一人提起上訴，因該票
    據債權之存否對雙方當事人必須合一確定，乙○○上訴之效
    力及於丁○○，爰將丁○○列為視同上訴人。而丁○○未於
    言詞辯論期日到場，核無民事訴訟法第 386條所列各款情形
    ，依上訴人之聲請，由其一造辯論而為判決，合先敘明。
二、被上訴人起訴主張：
  (一)上訴人乙○○為視同上訴人丁○○之前妻，其 2人雖於民國
    83年11月 8日為離婚登記，卻仍共同居住，並均設籍於台北
    縣新店市○○○路25巷18弄6號2樓。被上訴人於94年 8月間
    向原法院聲請就丁○○之財產強制執行，丁○○竟於94年 9
    月2日向原法院陳報變更送達地址為台北郵政第10172號信箱
    ，94年 9月13日並將戶籍遷至台北縣新店市○○街2號2樓（
    台北縣新店市戶政事務所），意圖製造乙○○、丁○○（以
    下簡稱乙○○ 2人）並未同居之假象。乙○○持丁○○於94
    年4月1日所簽發之面額新臺幣（下同） 1,785,000元本票乙
    紙（以下簡稱系爭本票），聲請原法院以94年度促字第
    24687 號核發支付命令獲准，乙○○並持該支付命令參與分
    配強制執行所得金額856,170元，經原法院於94年12月8日製
    作成分配表，並定於95年 1月13日實施分配。惟乙○○於94
    年9月7日支付命令確定證明書聲請狀中稱：伊患有乳癌，無
    力支付醫藥費，亟需確定證明書參與分配等語，則乙○○豈
    有多餘金錢得借貸予丁○○？足證乙○○ 2人係通謀而為虛
    偽意思表示製造假債權，乙○○ 2人間之借貸關係並不存在
    ，乙○○於系爭強制執行事件參與分配之債權，應予剔除。
    被上訴人業已向原法院民事執行處聲明異議，爰依強制執行
    法第41條規定提起分配表異議之訴。
  (二)答辯聲明：上訴駁回。
三、上訴人乙○○則以：
  (一)丁○○之戶籍係被房屋所有權人申請遷出，丁○○另與他人
    同居賃屋居住於台北市○○街，並未與上訴人同居共財。
  (二)上訴人在乳癌手術以後積極投入職場工作，從事居家特別看
    護之工作，因長期工作稍有私蓄。丁○○屢來借錢，並允諾
    在其年滿55歲將辦理公務人員優退，可返還借款並開立本票
    為據，上訴人唯恐丁○○屢加困擾致上訴人之工作不保，勉
    為其難應允借款，系爭本票確為丁○○所簽發等語置辯。
  (三)上訴聲明：
    1.原判決廢棄。
    2.被上訴人於第一審之訴駁回。
四、視同上訴人丁○○方面：
  視同上訴人經合法通知，未於言詞辯論期日到場，亦未提出書
  狀作何聲明或陳述。
五、兩造不爭之事實：
  上訴人乙○○持丁○○於94年4月1日所簽發、面額 1,785,000
  元本票乙紙，於94年 7月19日向原法院聲請核發支付命令，經
  原法院核發94年度促字第 24687號支付命令；被上訴人則於94
  年 8月10日向原法院聲請就丁○○之財產強制執行（94年度執
  字第30327號），而乙○○於94年8月9日聲明參與分配，經原
  法院於94年12月8日製作成分配表，並定於95年1月13日實施分
  配，業經原法院調卷查明屬實，且為兩造所不爭執，堪信屬實
  。
六、兩造爭點之論述：
  被上訴人主張系爭本票之債權不存在不得列入分配，上訴人否
  認之，則兩造之爭執點為系爭本票之債權是否存在？
  (一)按債權人或債務人對於分配表所載各債權人之債權或分配金
    額有不同意者，應於分配期日 1日前，向執行法院提出書狀
    聲明異議；異議未終結者，為異議之債權人或債務人，得向
    執行法院對於反對陳述之債權人或債務人提起分配表異議之
    訴，強制執行法第39條第1項、第41條第1項分別定有明文。
    次按當事人主張有利於己之事實者，就其事實有舉證之責任
    ，民事訴訟法第 277條定有明文。而強制執行法第41條之分
    配表異議之訴屬於形成之訴，訴訟標的為異議權，若原告並
    行提起消極確認債權不存在之訴，則參與之債權存否乃判斷
    異議權有無之前提，亦即須先審理該債權存否後才就異議權
    加以判斷，於確認該有爭議之債權不存在後，始為剔除該債
    權於分配表外之形成判決，是依舉證責任分配法則，應由主
    張該債權存在之乙○○負舉證之責。
  (二)本件被上訴人請求確認乙○○對於丁○○之本票債權不存在
    ，並請求為判決乙○○於系爭強制執行事件分配表中之應受
    分配額應予剔除，依上開說明，即應先由乙○○就其對丁○
    ○之本票債權存在乙節負舉證責任。經查，乙○○僅泛稱從
    事居家特別看護之工作稍有私蓄，丁○○允諾在其年滿55歲
    將辦理公務人員優退，可返還借款並開立本票為據，系爭本
    票確為丁○○所簽發云云。但就乙○○在何時、何地、以何
    方式借款予丁○○，乙○○之資金來源等等，均未舉證以實
    其說。是縱令系爭本票確實為丁○○所簽發，如乙○○未將
    系爭本票之票面金額交付丁○○，系爭本票之債權仍為不存
    在。乙○○既未提出任何證據足資證明系爭本票債權存在。
    從而，被上訴人主張系爭本票債權為不存在，且系爭強執事
    件於95年 1月13日實施之分配表中，關於乙○○應受分配之
    債權應予剔除等語，為有理由，應予准許。
七、綜上所述，被上訴人主張為可採，上訴人所辯並無可取。是
    則原審為被上訴人勝訴之判決，於法並無不合。上訴意旨指
    摘原判決不當，求予廢棄改判，為無理由，應予駁回。
八、本件事證已臻明確，兩造其餘攻擊防禦方法，經審酌後，或
    與本件無涉，或與判決結果不生影響，毋庸一一論列。
九、據上論結，本件上訴為無理由，依民事訴訟法第449條第1項
    、第78條、第85條第1項前段、第385條第1項前段、第463條
    ，判決如主文。
中　　華　　民　　國　　96　　年　　1　　月　　 17 　 日
                    民事第二庭
                        審判長法  官  吳謙仁
                              法  官  李瓊蔭
                              法  官  蘇瑞華
正本係照原本作成。
如不服本判決，應於收受送達後20日內向本院提出上訴書狀，其
未表明上訴理由者，應於提出上訴後20日內向本院補提理由書狀
（均須按他造當事人之人數附繕本）上訴時應提出委任律師或具
有律師資格之人之委任狀；委任有律師資格者，另應附具律師資
格證書及釋明委任人與受任人有民事訴訟法第466條之1第1項但
書或第2項（詳附註）所定關係之釋明文書影本。
中　　華　　民　　國　　96　　年　　1 　　月　　18　　日
                              書記官  賴以真
附註：
民事訴訟法第466條之1（第1項、第2項）：
對於第二審判決上訴，上訴人應委任律師為訴訟代理人。但上訴
人或其他法定代理人具有律師資格者，不在此限。
上訴人之配偶、三親等內之血親、二親等內之姻親，或上訴人為
法人、中央或地方機關時，其所屬專任人員具有律師資格並經法
院認為適當者，亦得為第三審訴訟代理人。
